【裁判字號】    89,訴,582
【裁判日期】    890622
【裁判案由】    偽造文書等
【裁判全文】
臺灣臺北地方法院刑事判決                          八十九年度訴字第五八二號
    公  訴  人  臺灣臺北地方法院檢察署檢察官
    被      告  乙○○
    選任辯護人  嚴彩分
右列被告因偽造文書等案件，經檢察官提起公訴（八十九年度偵字第五五四一號），
本院判決如左：
    主      文
乙○○行使偽造公文書，足以生損害於公眾及他人，處有期徒刑壹年陸月。緩刑伍年
。
附表一之公印壹顆、印章貳顆，附表二軍服（含褲子）壹套，附表三編號二之公文書
上偽造之「上尉憲調官乙○○」及「局長陸軍中將李賢鎧」之印文各壹枚，附表三編
號三、編號四、編號五各公文書上偽造之「上尉憲調官乙○○」之公印文各壹枚共參
枚及偽造之「局長陸軍中將李賢鎧」之印文各壹枚共參枚均沒收。
    事      實
一、乙○○係於民國（下同）八十八年九月十六日以「陸軍一七八旅搜索連上兵搜索
    兵」之軍階退伍。其於八十八年六月間某日（起訴書誤載為八十八年九月、十月
    間），為圖事後伺機供作不法之用，遂在台北市北投區復興崗附近某處，利用不
    知情成年之刻印店人員偽造附表一編號一、編號二之「上尉憲調官乙○○」之職
    章（為公印）及簽名章（條戳章）各一個，以及附表一編號三之「局長陸軍中將
    李賢鎧」簽名章（條戳章）一個，均足以生損害於國防部對於軍階管理之正確性
    及李賢鎧。嗣乙○○於八十八年六月間某日，復於台北市○○路某處軍用物品店
    購得附表二佩掛有上尉職階臂章及「乙○○天Ｂ１１２６７０」名牌等徽章之陸
    軍軍服（含褲）一套。又乙○○並於退伍前某時，亦謀他日能夠使用，乃意圖為
    自己不法之所有，於其服役處所，徒手行竊陸軍二二六師六七七旅部連所有如附
    表三編號一蓋有「陸軍二二六師六七七旅部連」大小關防印文各一枚之空白公文
    文稿一紙，並攜回住處。其後乙○○於八十八年十二月二十四日，因前往台北市
    ○○○路與復興北路口之永美汽車股份有限公司民生分公司（以下簡稱永美汽車
    民生分公司）汽車展示場參觀，心儀價值昂貴之凱迪拉克牌轎車，遂基於為自己
    不法所有之意圖，並基於冒充公務員並行使職權之概括犯意，向該公司業務員甲
    ○○佯稱為參謀總長之駕駛，擔任上尉憲調官，欲辦理採購參謀總長座車之事宜
    等語，而冒用公務員官銜復行使職權，其後乙○○並為掩飾上開欺罔之行徑，復
    基於偽造公文書行使之犯意，在八十八年十二月二十七日，於其台北縣五股鄉○
    ○路○段一五八巷五七弄十六號住處內，接續偽造附表三編號二之國防部參謀本
    部公文書一紙（其上經乙○○分別蓋用偽造「上尉憲調官乙○○」及「局長陸軍
    中將李賢鎧」簽名章，因而產生偽造印文各一枚）外，並將附表三編號一之空白
    公文文稿加以影印三張，並於影本上分別填寫正本收受人各為「永美汽車（民生
    分公司）」、「永美汽車（新莊分公司）」、「永美汽車（南港分公司）」，內
    容略為國防部軍醫局通知各該永美汽車之分公司派員參與參謀本部總長座車投標
    之事情，並重加影印，再於其上分別蓋用偽造「上尉憲調官乙○○」之職章及「
    局長陸軍中將李賢鎧」之簽名章，因而產生偽造公印文、印文各一枚，並盜用附
    表三編號一蓋有「陸軍二二六師六七七旅部連」大小關防印文各一枚，而偽造完
    成附表三編號三、編號四、編號五之公文書影本，並承前概括之冒充公務員並行
    使職權之犯意，於同年月二十八日，在台北市○○路國軍松山醫院內，身著附表
    二之軍服（含褲）一套，並對甲○○再度自稱為上尉憲調官，冒用公務員服飾、
    徽章、官銜而冒充公務員，並持附表三編號二、編號三、編號四、編號五等偽造
    之公文書交付甲○○而行使，佯稱其確係奉命辦理採購參謀總長座車事宜之軍官
    而行使其職權，均足以生損害於國防部軍醫局對於文書製作之正確性及李賢鎧、
    甲○○等人。嗣因甲○○懷疑前開招標流程不符常理，傳真乙○○所交付之前揭
    公文書至國防部軍醫局求證，經國防部軍醫局認為有異，函請台北市憲兵隊調查
    局佈線偵查，始查獲上情，並於台北縣五股鄉○○路○段一五八巷五七弄十六號
    內扣得乙○○偽造之附表一編號一、編號二偽造之「上尉憲調官乙○○」職章及
    簽名章（條戳章）各一個，附表一編號三偽造之「局長陸軍中將李賢鎧」簽名章
    （條戳章）一個、乙○○購入之附表二之軍服（含褲）一套及其行竊所得之附表
    三編號一蓋有陸軍二二六師六七七旅部連」大小關防各一枚之空白公文文稿一張
    ，而乙○○之詐騙行徑亦因此未能得逞。
二、案經台北市憲兵隊移送臺灣臺北地方法院檢察署檢察官偵查起訴。
    理      由
一、右揭事實，均據被告乙○○於台北市憲兵隊調查時及偵、審中坦承不諱，且被告
    乙○○冒用軍職人員服飾、徽章、官銜而冒充為公務員並行使其職權、行使偽造
    公文書等情節，並經證人甲○○於台北市憲兵隊調查時及偵查中指證明白，另有
    關附表三編號三、編號四、編號五等公文書內之「上尉憲調官乙○○」職章印文
    及「局長陸軍中將李賢鎧」之簽名章印文均非國防部軍醫局所有，係屬偽造一節
    ，亦經證人張泰乾（乃於國防部軍醫局服役之文書官）於台北市憲兵隊調查時證
    實無訛。再本件並有台北市憲兵隊八十九年五月一日（八九）轅安字第一二二號
    函所檢送之國防部軍醫局局長李賢鎧（含官階）之簽名章印文等存卷足考（該函
    附卷），比較附表三編號二至編號五有關「局長陸軍中將李賢鎧」之條戳章印文
    確與前開台北市憲兵隊檢送之印文之筆勢及字跡大小等確多有不同之處，足見被
    告乙○○自白偽造公印、印章及偽造公印文、印文、盜用公印文並偽造公文書等
    情節，即與事實相符，堪足採信。又經本院當庭勘驗扣案被告乙○○冒稱為「上
    尉憲調官」於八十八年十二月二十八日在國軍松山醫院內身著之陸軍軍服，其上
    佩掛有上尉職階臂章及「乙○○天Ｂ１１２６７０」等符號肩章（以上均為徽章
    ），核其外觀與陸軍服制條例規定之制服無異。此外本件並有被告乙○○偽造之
    附表一編號一、編號二偽造之「上尉憲調官乙○○」職章及簽名章（條戳章）各
    一個，附表一編號三偽造之「局長陸軍中將李賢鎧」簽名章（條戳章）一個、乙
    ○○購入之附表二之含徽章之軍服（含褲）一套、行竊所得之附表三編號一蓋有
    陸軍二二六師六七七旅部連」大小關防各一枚之空白公文文稿一張及附表三編號
    二至編號五偽造之公文書各一紙附卷可考。綜上，本件事證明確，被告乙○○犯
    行，堪以認定。
二、核被告乙○○偽造之附表一編號一「上尉憲調官乙○○」之印章，係屬有關公務
    員資格之印信，顯為印信條例所規範之「職章」，而其所表現於附表三編號三至
    編號五上之印文亦均為公印文；另被告乙○○偽造附表一編號一、編號二之「上
    尉憲調官乙○○」、「局長陸軍中將李賢鎧」等簽名章，僅屬代替簽名用之普通
    印章，即非印信條例規定之「職章」，其所表現之印文亦非公印文（最高法院八
    十六年度台上字第四六三一號刑事判決意旨參考）。又被告乙○○除自行填寫附
    表三編號二之公文書並於其上蓋用「局長陸軍中將李賢鎧」、「上尉憲調官乙○
    ○」之條戳章印文各一枚外，另亦將附表三編號一內有「陸軍二二六師六七七旅
    部連」大小關防各一之空白公文文稿予以影印，並於影本填載事項後再加影印，
    再蓋用「上尉憲調官乙○○」之職章印文及「局長陸軍中將李賢鎧」之簽名章印
    文各一枚而偽造完成附表三編號三至編號五之公文書之內容，係屬無制作權人虛
    偽製作，「無中生有」，使人誤信為真正之公文書，因其始末既本無文書內容之
    存在，而非就真實內容加以變更，自屬偽造公文書之行為，而非僅止於變造之範
    疇，在此敘明（最高法院二十八年上字第二二七八號判例要旨參照）。故核被告
    乙○○所為，係犯刑法第一百五十八條第一項之冒充公務員而行使其職權罪、第
    三百二十條第一項之竊盜罪、第三百三十九條第三項、第一項之詐欺取財未遂罪
    及第二百十六條、第二百十一條之行使偽造公文書罪。被告乙○○利用不知情之
    成年人偽刻「上尉憲調官乙○○」之職章及簽名章各一顆，及偽刻「局長陸軍中
    將李賢鎧」之簽名章一顆之行為，係間接正犯，又其於偽造前述「上尉憲調官乙
    ○○」之職章及簽名章及「局長陸軍中將李賢鎧」之簽名章後，再分別蓋用該三
    枚偽造之公印或印章於偽造之附表三編號二至編號五之公文書上並因而產生偽造
    公印文、印文，及盜用「陸軍二二六師六七七旅部連」大小關防印文各一枚，均
    各屬偽造公文書之部分行為，皆不另論罪。再被告乙○○於偽造完成附表三編號
    二至編號五之公文書後，再持之交付予甲○○而行使，其偽造公文書之低度行為
    ，為行使之高度行為所吸收，逕論以行使公文書罪；又被告乙○○既係同時偽造
    相同被害人如附表三編號二至編號五之多件同類文書，其被害法益仍僅有一個，
    不能以其偽造之文書件數計算其法益，故其偽造公文書之舉止，仍認為僅有一個
    ，合此說明（最高法院七十三年度台上字第三六二九號判例內容參考），且其偽
    造上開公文書之舉止既係其基於單一之決意而同時為之，為接續犯，應僅成立一
    罪（最高法院八十六年度台上三二九五號判決參照）。此外，被告乙○○雖有冒
    用軍職人員之服飾徽章官銜之行為，但核其目的既在藉以冒充公務員之身分並行
    使其職權，則渠所為冒用公務員之服飾徽章官銜（屬抽象危險犯），應為其後之
    冒充公務員而行使其職權（為具體危險犯）所吸收，不另論罪，因此起訴書所認
    被告乙○○所為另犯有冒用公務員之服飾徽章罪嫌云云，容有誤會，併此說明。
    又被告乙○○二度於相近之時間（一在八十八年十二月二十四日、一在同年月二
    十八日），在會晤證人甲○○之際，均冒用官銜自陳係「上尉憲調官乙○○」、
    或更身著附表二之軍服，而冒充公務員並佯稱其職權係處理參謀總長購置汽車之
    事宜，足見其二度冒充公務員而行使其職權之行為，手段及構成要件相同，要係
    基於概括犯意為之，為連續犯，應以一罪論，並依法加重其刑。另被告乙○○雖
    有為自己不法所有之意圖，欺罔證人甲○○之行為，但因甲○○及時發覺致未為
    財物之交付，核其詐欺情節應僅止於未遂，爰依既遂之例減輕其刑。復查被告乙
    ○○竊取之附表三編號一之空白公文文稿其上既已載有「陸軍二二六師六七七旅
    部連」大小關防各一，並經被告乙○○於其後加以利用而偽造如附表三編號三至
    編號五之公文書，其侵害之法益及行為已非輕微，縱科以刑罰亦不違反尋常社會
    倫理觀念及社會共同生活之秩序，在此說明（最高法院七十四年台上字第四二二
    五號判例參照）。茲被告乙○○既係為圖遂行其詐欺取財之行徑而有前述竊盜、
    行使偽造公文書、冒充公務員而行使其職權之行為，可見其前開舉止間即具方法
    結果之牽連犯裁判上一罪之關係無疑，應從一重之行使偽造公文書罪論處。又按
    起訴書雖未論及被告乙○○所為竊盜及詐欺取財未遂之犯行，但查前開情節既據
    被告乙○○自白於卷，復經本院調查確與起訴部分有裁判上一罪之關係如前所述
    ，本院自得併予審理，合併說明。爰審酌被告乙○○不思循正途運用狡智假冒軍
    職人員，偽造公文書、圖向他人詐欺非份之財，嚴重損害軍職人員聲譽，然事後
    坦承不法之犯後態度等及其他一切情狀，量處有期徒刑一年六月。另查被告乙○
    ○前未曾受有期徒刑以上刑之宣告，此有台灣高等法院檢察署刑案紀錄簡覆表一
    紙在卷足按，其因一時短於思慮觸犯刑章，事後亦供承不法可見非無悔改之心，
    可徵其受此次罪行宣告之教訓後，已足促其警惕，信無再犯之虞，本院認對於被
    告乙○○宣告之刑以暫不執行為適當，爰併宣告緩刑五年，以勵自新。
三、次查附表一編號一、編號二之「上尉憲調官乙○○」之職章（為公印）及簽名章
    （條戳章）各一顆，以及附表一編號三之「局長陸軍中將李賢鎧」簽名章（條戳
    章）一顆，係分屬偽造之公印或印章，至附表三編號二所載之「上尉憲調官乙○
    ○」與「局長陸軍中將李賢鎧」之印文各一枚，附表三編號三、編號四、編號五
    所載之「上尉憲調官乙○○」公印文各一枚（共三枚）及「局長陸軍中將李賢鎧
    」印文各一枚（共三枚），亦屬偽造之公印文或印文，不問屬於犯人與否，均應
    依刑法第二百十九條之規定宣告沒收。另查附表二之軍服（含褲子）一套，為被
    告乙○○冒充公務員僭行職權時身著之物，其目的係在取信證人甲○○，乃被告
    乙○○所有之物，應依刑法第三十八條第一項第二款之規定宣告沒收。另有關附
    表三編號二、編號三、編號四、編號五之公文書雖均屬被告乙○○所偽造，然既
    經其行使而交付予證人甲○○，即為證人甲○○所有之物而與被告乙○○無涉，
    況上開偽造之公文書亦非法定義務沒收之物，爰不另為沒收之宣告。至於附表三
    編號三至編號五偽造之公文書上所載盜用之公印文即「陸軍二二六師六七七旅部
    連」大小關防印文，亦不得為沒收之宣告，附此敘明。
四、末查除上開業經本院宣告沒收之物品外，其餘扣案物品，如：空白公文文稿一張
    為被告乙○○自軍中行竊所得之物，即非被告乙○○所有之物，自不得逕為沒收
    之宣告；另其餘軍服十件、軍帽二頂、肩章十六個雖屬被告乙○○所有之物，但
    本院既查無事證可以證明曾為被告乙○○供為犯罪所用（如外出穿著、冒名僭行
    職權等），自不得徒憑其單純之執有，即認有何違法之處，爰亦不另為沒收之宣
    告，合此說明。
據上論斷，應依刑事訴訟法第二百九十九條第一項前段，刑法第五十六條、第一百五
十八條第一項、第二百十六條、第二百十一條、第三百二十條第一項、第三百三十九
條第三項、第一項、第五十五條、第七十四條第一款、第三十八條第一項第二款、第
二百十九條，罰金罰鍰提高標準條例第一條前段，判決如主文。
本案經檢察官戴文亮到庭執行職務
中    華    民    國      八十九      年      六      月      廿二      日
                                      臺灣臺北地方法院刑事第九庭
                                          法  官  蕭  胤  瑮
右正本證明與原本無異
如不服本判決，應於判決送達後十日內，向本院提出上訴狀。
                                          書記官  石  幸  代
中    華    民    國      八十九      年      六      月      廿八      日
附錄本案論罪科刑法條全文
刑法第一百五十八條
冒充公務員而行使其職權者，處三年以下有期徒刑、拘役或五百元以下罰金。
冒充外國公務員而行使其職權者，亦同。
刑法第一百五十九條
公然冒用公務員服飾、徽章或官銜者，處五百元以下罰金。
刑法第二百十一條
偽造、變造公文書，足以生損害於公眾或他人者，處一年以上七年以下有期徒刑。
刑法第二百十六條
行使第二百十條至第二百十五條之文書者，依偽造、變造文書或登載不實事項或使登
載不實事項之規定處斷。
刑法第三百二十條
意圖為自己或第三人不法之所有，而竊取他人之動產者，為竊盜罪，處五年以下有期
徒刑、拘役或五百元以下罰金。
意圖為自己或第三人不法之利益，而竊佔他人之不動產者，依前項之規定處斷。
前二項之未遂犯罰之。
刑法第三百三十九條意圖為自己或第三人不法之所有，以詐術使人將本人或第三人之
物交付者，處五年以下有期徒刑、拘役或科或併科一千元以下罰金。
以前項方法得財產上不法之利益或使第三人得之者亦同。
前二項之未遂犯罰之。


司法院資訊處製作；財團法人民間司法改革基金會備份。
